【裁判字號】    92,訴,255
【裁判日期】    920716
【裁判案由】    偽造有價證券
【裁判全文】
臺灣板橋地方法院刑事判決                          九十二年度訴字第二五五號
    公  訴  人  臺灣板橋地方法院檢察署檢察官
    被      告  甲○○
    選任辯護人  謝華凱律師
    被      告  乙○○
    指定辯護人  謝華凱律師
右列被告因偽造有價證券案件，經檢察官提起公訴（九十一年度偵字第一００七一號
），本院判決如左：
    主  文
甲○○、乙○○共同連續意圖供行使之用，而偽造有價證券，各處有期徒刑壹年柒月
。均緩刑伍年。
偽造之如附表壹編號一至二、附表貳編號一至四、六至十、十二至十四所示之支票共
壹拾肆紙均沒收。
    事  實
一、乙○○、甲○○二人共同在台北市○○路○段二四九號九樓經營高登國際創投股
    份有限公司（以下簡稱高登公司），因該公司無現金可供週轉，故與丙○○協議
    ，以丙○○之名義向台北市第五信用合作社大同分社申請商業支票（帳號：00
    0000000、票號：ＴＴ0000000—ＴＴ0000000），連同印
    鑑章交由公司使用。惟丙○○見公司營運出現問題後，於民國九十一年五月三十
    一日向乙○○、甲○○表示不願繼續提供票據供公司使用並限期其二人交回所餘
    三張未使用之支票（即附表壹、參所示票號ＴＴ0000000至ＴＴ0000
    000之支票）及印鑑章，詎乙○○、甲○○明知已無權再簽發使用丙○○名義
    之票據，竟仍共同意圖供行使之用，且基於偽造有價證券之概括犯意聯絡，自九
    十年六月間起，先在高登公司等處所，未經丙○○之同意，即由甲○○擅自簽發
    如附表壹編號一、二所示之支票持向姓名年籍不詳之「羅先生」借款，因第一本
    支票使用完畢，復由甲○○前往台北市第五信用合作社領取第二本支票（票號：
    ＴＴ0000000─ＴＴ0000000），並自九十年六月十三日起亦未經
    丙○○之同意，而由甲○○擅自簽發如附表貳編號一至四、六至十及十二至十四
    所示之支票共計十二張（附表貳編號五、十一之支票即票號ＴＴ0000000
    、ＴＴ00000000張作廢），用以支付其因經營業務而支出之機票費用、
    交際費用、罰金費用、利息及換回先前開出未能兌現之支票，嗣因其所簽發如附
    表參所示之支票（此部分不構成犯罪，詳如後述）因存款不足支票未獲兌現，經
    台北市第五信用合作社通知，丙○○始悉上情。
二、案經丙○○訴由臺灣板橋地方法院檢察署檢察官偵查起訴。
    理  由
一、訊據被告甲○○、乙○○固均供認告訴人丙○○確有於離職時當面向伊二人表明
    不得再使用剩餘之支票，亦不得再請領第二本支票使用，而被告甲○○亦確有簽
    發如附表壹編號一、二所示之支票持向「羅先生」借款，及前往台北市第五信用
    合作社領取第二本支票（票號：ＴＴ0000000─ＴＴ0000000）後
    ，並簽發如附表貳編號一至四、六至十及十二至十四所示之支票共計十二張，用
    以支付其因經營業務而支出之機票費用、交際費用、罰金費用、利息及換回先前
    開出未能兌現之支票等情不諱，惟均矢口否認有偽造有價證券之犯行，被告甲○○辯稱：告訴人當時是有說希望把支票拿回去他不做了，叫伊將支票還給他，當
    時大約還剩下二張，結果伊等公司沒有人在時，即請告訴人到辦公室房間，私下
    向告訴人說，前面所開出去之支票已經週轉很多現金，且向錢莊借二十萬元，若
    將支票收回去不用，先前所開出之支票馬上會退票，向人家借的錢，一定會找你
    要，為了解決這些問題，必須繼續使用告訴人之支票，伊可以想辦法帶團賺錢解
    決該債務，並先開遠期票，換回即期票，而不要拖累告訴人，告訴人一聽之後就
    同意，所以伊才去領第二本支票去解決前面債務問題，故伊是經告訴人同意授權
    而簽發上開支票，且係為了解決先前向地下錢莊借錢之債務問題，況告訴人當時
    如果堅持不同意時，他就可以把印章、支票收回去，伊就無法領第二本支票，伊
    並無偽造支票之意思與犯行云云；辯護意旨則另辯稱：本件僅屬支票授權使用是
    否逾越授權範圍之民事上問題，且告訴人其後簽發之第二本支票原在第一本支票
    授權範圍內，而被告乙○○則並未簽發支票，均不生偽造有價證券之問題云云。
二、惟查：右開事實，業據告訴人丙○○於偵審中指訴：伊當時因為發現被告等將支
    票持向地下錢莊借錢，因而決定將支票收回並離職，即當面問被告甲○○支票尚
    剩下幾張，經被告甲○○告知尚餘三張，伊即要求被告等二人將已開出去之支票
    收回，尚未開出之支票不得再使用，並不得再請領第二本支票，而當時伊向被告
    等要求返還支票及印鑑章，被告等藉故未帶在身上，其後即找不到被告等，詎被
    告等竟未經伊同意即繼續簽發支票使用，並再度請領第二本支票簽發使用等情綦
    詳，經核與證人即原任職高登公司業務副總之丁○○於偵查中證稱：「當時公司
    所有之費用均以丙○○之支票支應，乙○○及甲○○均可開票，九十年五月二十
    日前後，丙○○欲離開公司，並向高某表示不欲繼續借票給公司使用，當時第一
    本支票尚餘二至四張，且明白向高某表示不同意其再請領第二本支票使用，並要
    求高某處理先前退票的債務」、「告訴人明白表示不再讓被告二人使用其支票，
    故告訴人並未同意請領第二本支票以解決錢莊之問題，當時告訴人確實要求被告
    二人限期處理錢莊開題，但未同意被告二人請領第二本支票」等語，及於本院審
    理中再證稱：「：：丙○○離開公司時有要求被告二人禁止使用支票，因當時丙○○見公司經營有問題，他認為公司是空頭公司，借錢、買家具、機票都是開他
    的支票去買，他認為公司沒有前途，故離開公司，這是有一天他親口向被告說的
    ，當時我有在場，告訴人要求被告將支票還他，有三張空白的，有一些已經開出
    去，我當場有看到那三張空白支票，丙○○就要求那三張支票不能再開，且不能
    再領第二本支票，開出去的支票要收回來。」等語大致相符，顯見，告訴人於離
    職前業已明白表示不同意被告二人繼續簽發支票使用，即已完全禁止被告等再簽
    發使用剩餘之空白支票及請領第二本支票使用，則被告等再行簽發使用之支票，
    即屬未經告訴人之授權而簽發，自非僅屬民事上授權範圍是否逾越之問題，且告
    訴人當時業已要求被告等返還剩餘之空白票及印鑑章，惟被告等以未帶在身上而
    拖延未還，亦據告訴人陳明，縱告訴人未即時向被告等取回票據及印章，或未向
    銀行辦理撤銷帳戶等手續，亦難因此而解為告訴人已同意被告等繼續使用該支票
    。又縱被告等其後簽發之支票係為換回原先已簽發而未兌現之支票，或解決原先
    簽發支票使用所負之債務，惟既未經告訴人重新授權，被告等另行簽發支票使用
    ，仍應認為未經發票人之同意而擅自發票，辯護意旨認係被告等仍在原授權使用
    支票範圍內云云，亦有誤會。至被告甲○○另辯稱：伊當時有等公司沒有人在時
    ，即請告訴人到辦公室房間，私下向告訴人說，前面所開出去之支票已經週轉很
    多現金，且向錢莊借二十萬元，若將支票收回去不用，先前所開出之支票馬上會
    退票，向人家借的錢，一定會找你要，為了解決這些問題，必須繼續使用告訴人
    之支票，伊可以想辦法帶團賺錢解決該債務，並先開遠期票，換回即期票，而不
    要拖累告訴人，所以告訴人一聽之後就同意，所以伊才去領第二本支票去解決前
    面債務問題，故伊是經告訴人同意授權而簽發云云，惟為告訴人所堅詞否認，且
    以當時之情形觀之，告訴人既因怕被告等恁意開票遭受債務拖累而去職之意甚堅
    ，又堅持被告等應將已開出之支票處理收回，衡情應無再同意被告等繼續開票換
    票反而增加所負票據債務不確定性之可能，是被告甲○○前開辯稱有私底下徵得
    告訴人同意繼續使用支票等語，應屬臨訟編造之飾詞，並不可採。又被告甲○○
    於偵查中業已供承：「（問：以告訴人名義申請之支票置於何處？）均由乙○○
    保管，由我接洽的業務始由我發票，惟需經乙○○之同意」等語明確（詳偵卷第
    七十頁正面），經核與證人丁○○證稱；「公司由高某（乙○○）主導，由呂女
    召募客戶：：」、「：：乙○○及甲○○均可開票：：」等語大致相符（詳偵卷
    第八十二頁背面、第八十三頁正面），足見，高登公司確係由被告二人共同經營
    ，則前開支票縱係由被告甲○○所簽發，惟既係為公司之經營而簽發，被告乙○○自亦無不知情之理，是其顯有犯意之聯絡及行為之分擔等情，亦堪認定，是辯
    護意旨認其並未簽發支票，應不負偽造有價證券之罪責云云，亦有誤會。綜上所
    述，參互印證，本件事證已甚明確，被告犯行堪以認定。
三、按支票為有價證券，被告等二人意圖供行使之用，而偽造有價證券，並持以行使
    ，核其所為，均係犯刑法第二百零一條第一項之偽造之有價證券罪，其低度之行
    使偽造有價券行為應為偽造之高度行為所吸收；及其持告訴人之印鑑章蓋用於支
    票上，其盜用印章行為則為偽造有價證券之階段行為，均不復論。又被告二人就
    前開犯行有犯意之聯絡及行為之分擔，均為共同正犯，又被告等先後所為數行為
    ，時間緊接，所犯罪名相同，顯係出於概括之犯意為之，為連續犯，爰依刑法第
    五十六條之規定以一罪論，並加重其刑。公訴人雖未就被告等偽造如附表壹所示
    之支票二紙部分起訴，惟與經起訴部分有連續犯之裁判上一罪關係，為起訴效力
    所及，本院自得併予審究，附予敘明。查被告等於右揭時地，僅因為公司經營業
    務之需要，一時欠缺資金週轉，致思慮未週，在未經告訴人授權之情形下擅自簽
    發支票，致罹本件重典，惟衡諸其本件犯行僅係為支應公司之開銷以解決先前所
    欠債務及換回原先開出未兌現之支票，且事後已取回大部分之支票（未取回之支
    票尚有二張，惟已逾時效期間），對告訴人之實質權益未造成重大影響，其惡性
    並非重大等犯罪情狀，遽論以刑法第二百零一條第一項之偽造有價證券等罪，實
    有情輕法重之憾，被告等二人犯罪之情狀堪予憫恕，雖科以法定最低度之刑，猶
    嫌過重，爰依刑法第五十九條之規定，酌量減輕其刑。爰審酌被告犯罪之動機、
    目的、手段、所生損害，及犯罪之態度等一切情狀，量處如主文所示之刑，以示
    懲儆。
四、偽造之如附表壹編號一、二及附表貳編號一至四、六至十、十二至十四所示之支
    票共十四紙（其中除附表貳編號十、十二至十四外，餘均未扣案，惟並無證據證
    明業已滅失），不問屬於犯人與否，均應依法宣告沒收。
五、公訴意旨另以：被告等亦連續偽造如附表貳編號十五至十八所示之支票四紙等情
    ，惟該四紙支票係被告等將第二本支票所剩之空白支票返還告訴人後，由告訴人
    自行簽發使用，而與被告等人無涉等情，業據告訴人自承在卷（詳本院九十二年
    四月三十日訊問筆錄），是此部分自難令被告等負刑事責任，惟因公訴人認此部
    分與前開經論罪科刑部分，有連續犯之裁判上一罪關係，爰不另為無罪之諭知。
六、又告訴意旨另認：被告等亦偽造如附表參所示之支票，而有連續犯之裁判上一罪
    關係，請求本院一併審究等情，惟訊據被告甲○○則辯稱：該紙支票係伊因受脅
    迫而簽發，現仍在訴訟中，並無偽造支票之故意與犯行云云，經查，被告甲○○
    等人於九十年六月八日十三時許遭案外人呂台年帶領其公司職員戴守忠（年籍不
    詳）、孟昭宇、譚吉問等約六、七人，前往桃園中正國際機場，攔下正欲帶團出
    國被告甲○○，經被告乙○○不斷請求，惟登機時間已至，臨行之際留下乙張第
    五信用合作社大同分社支票交甲○○，呂台年等人即共同違反甲○○之自由意志
    ，將甲○○帶上旅行車，載往具共犯意思聯絡之孫仁傑所承租之臺北縣中和市○○路四四六號三樓處，呂台年基於傷害犯意，以裝滿水之水管毆打甲○○右手臂
    、且摑其數巴掌，造成甲○○受有右上臂鈍傷合併瘀傷，並強迫甲○○開立前開
    第五信用合作社大同分社支票面額二百零八萬七千九百元（即附表參所示之支票
    ）、扣留其身分證、護照、台胞證乙張、秦袖芬開立之八萬五千元本票，再簽立
    乙張保管條，呂台年所涉妨害自由等犯嫌部分，業經台灣板橋地方法院檢察署檢
    察官以九十一年度偵字第一九五０號偵查起訴等情，有該起訴書一紙在卷可稽，
    足見，被告甲○○等所辯該紙支票係伊因受脅迫而簽發等情，尚屬非虛，是尚難
    認被告等有偽造支票之故意，即與刑法第二百零一條第一項之要件不合，此部分
    自不成立犯罪，告訴人認此部分亦應成立偽造有價證券罪云云，尚非可採，併予
    敘明。
據上論斷，應依刑事訴訟法第二百九十九條第一項前段、刑法第二百零一條第一項、
第二十八條、第五十六條、第五十九條、第二百零五條，罰金罰鍰提高標準條例第一
條前段，判決如主文。
中      華      民      國    九十二    年      七      月     十六     日
                                      臺灣板橋地方法院刑事第二庭
                                            法  官  林春長
右正本證明與原本無異。
如不服本判決應於送達後十日內向本院提出上訴狀。
                                            書記官  林志憲
中      華      民      國    九十二    年      七      月     十八     日
附錄本案論罪科刑法條全文：
刑法第二百零一條
意圖供行使之用，而偽造、變造公債票，公司股票或其他有價證券者，處三年以上十
年以下有期徒刑，得併三千元以下罰金。
行使偽造、變造之公債票、公司股票或其他有價證券或意圖供行使之用收集或交付於
人者，處一年以上七年以下有期徒刑，得併科三千元以下罰金。
附表壹：（第一本支票）
┌──┬──────┬────────┬─────────┬──┐
│編號│  支票號碼  │ 金額(新台幣)   │發 票 年 月 日    │備註│
├──┼──────┼────────┼─────────┼──┤
│ 一 │  TT0000000 │一十萬元        │九十年六月十三日  │    │
│    │            │                │                  │    │
├──┼──────┼────────┼─────────┼──┤
│ 二 │  TT0000000 │七萬六千元      │九十年六月十四日  │    │
└──┴──────┴────────┴─────────┴──┘
附表貳：（第二本支票）
┌──┬──────┬────────┬─────────┬──┐
│編號│  支票號碼  │ 金額(新台幣)   │發 票 年 月 日    │備註│
├──┼──────┼────────┼─────────┼──┤
│ 一 │  TT0000000 │八萬三千八百元  │九十年六月十三日  │    │
│    │            │                │                  │    │
├──┼──────┼────────┼─────────┼──┤
│ 二 │  TT0000000 │九萬五千七百元  │九十年六月十九日  │    │
│    │            │                │                  │    │
├──┼──────┼────────┼─────────┼──┤
│ 三 │  TT0000000 │十萬元          │九十年六月二十二日│    │
│    │            │                │          │    │
├──┼──────┼────────┼─────────┼──┤
│ 四 │  TT0000000 │十萬元          │九十年六月二十六日│    │
│    │            │                │                  │    │
├──┼──────┼────────┼─────────┼──┤
│ 五 │  TT0000000 │八萬三千八百元  │九十年六月三十日  │作廢│
│    │            │                │                  │    │
├──┼──────┼────────┼─────────┼──┤
│ 六 │  TT0000000 │九萬五千七百元  │九十年七月十九日  │    │
│    │            │                │                  │    │
├──┼──────┼────────┼─────────┼──┤
│ 七 │  TT0000000 │七千元          │九十年七月二十三日│    │
│    │            │                │                  │    │
├──┼──────┼────────┼─────────┼──┤
│ 八 │  TT0000000 │八萬三千八百元  │九十年七月五日    │    │
│    │            │                │                  │    │
├──┼──────┼────────┼─────────┼──┤
│ 九 │  TT0000000 │五萬五千元      │九十年七月四日    │    │
│    │            │                │                  │    │
├──┼──────┼────────┼─────────┼──┤
│ 十 │  TT0000000 │七百五十元      │九十年六月十九日  │    │
│    │            │                │                  │    │
├──┼──────┼────────┼─────────┼──┤
│十一│  TT0000000 │二萬元          │九十年六月二十九日│作廢│
│    │            │                │                  │    │
├──┼──────┼────────┼─────────┼──┤
│十二│  TT0000000 │八千元          │九十年七月十三日  │    │
│    │            │                │              │    │
├──┼──────┼────────┼─────────┼──┤
│十三│  TT0000000 │八千元          │九十年七月十三日  │    │
│    │            │                │                  │    │
├──┼──────┼────────┼─────────┼──┤
│十四│  TT0000000 │七萬元          │九十年七月十六日  │    │
│    │            │                │                  │    │
├──┼──────┼────────┼─────────┼──┤
│十五│  TT0000000 │六萬元          │九十年十月十五日  │    │
│    │            │                │                  │    │
├──┼──────┼────────┼─────────┼──┤
│十六│  TT0000000 │五萬元          │九十年十月二十日  │    │
│    │            │                │                  │    │
├──┼──────┼────────┼─────────┼──┤
│十七│  TT0000000 │三萬五千元      │九十年八月二十三日│    │
│    │            │                │                  │    │
├──┼──────┼────────┼─────────┼──┤
│十八│  TT0000000 │五萬元          │九十年十月二十日  │    │
│    │            │                │                  │    │
└──┴──────┴────────┴─────────┴──┘
附表參：（第一本支票）
┌──┬──────┬────────┬─────────┬──┐
│編號│  支票號碼  │ 金額(新台幣)   │發 票 年 月 日    │備註│
├──┼──────┼────────┼─────────┼──┤
│ 一 │  TT0000000 │二百零八萬七千九│                  │    │
│    │            │百元            │                  │    │
└──┴──────┴────────┴─────────┴──┘


司法院資訊處製作；財團法人民間司法改革基金會備份。
